臺灣彰化地方法院民事判決　九十一年度訴字第三一四號
　　原　　　告　乙○○
　　被　　　告　台灣省彰化農田水利會
　　法定代理人　甲○○
　　訴訟代理人　丙○○
右當事人間請求損害賠償事件，本院判決如左：
    主      文
被告應給付原告新台幣貳仟貳佰陸拾元，及自民國九十一年四月四日起至清償日止，
按年息百分之五計算之利息。
原告其餘之訴駁回。
訴訟費用由被告負擔百分之二，餘由原告負擔。
    事      實
甲、原告方面：
一、聲明：求為判決被告應給付原告新台幣（下同）九十一萬五千五百一十八元及自
    起訴狀繕本送達之翌日起至清償日止，按年息百分之五計算之利息。
二、陳述：
    原告於民國五十一年間向被告購買坐落彰化縣員林鎮○○○段第九八五地號土地
    （重測前為同鎮○○○段第四０五地號），面積二六九平方公尺，並於同年九月
    二十一日繳清價金二千二百六十元，嗣後原告占有上開土地從事農作，惟七十四
    年間經友人告知上開土地仍非原告所有，經七十七年以書面向被告申請後，被告
    乃稱上開土地非其所有，原告再向該土地所有人之彰化縣政府申請，亦無所獲，
    原告於七十八年三月十日經彰化縣政府通知後始知被告無法履行出賣人義務，時
    效應自此時起算，九十一年間原告申請彰化縣員林鎮調解委員會調解，被告僅同
    意退還原告所繳納之價金。以致調解不成立，被告出售他人土地予原告，被告自
    應負損害賠償責任，而原告如為上開土地之所有權人，則該土地因被徵收將獲徵
    收款九十一萬五千五百一十八元，故請求被告賠償如聲明所示之金額。
三、證據：提出土地出售通知書、通知書、繳款收據、台灣省彰化農田水利會函、申
    請書、調解不成立證明書各一件、彰化縣政府函二件（以上均影本）、土地登記
    簿謄本一件等為證。
乙、被告方面：
一、聲明：求為判決駁回原告之訴。
二、陳述：
    原告於五十一年九月二十一日繳納坐落彰化縣員林鎮○○○段第九八五地號土地
    買賣價款後理應隨即完成買賣手續，原告竟遲至七十七年十月二十七日始申請移
    轉土地所有權，被告發覺該土地所有權人係彰化縣而非被告，乃函覆同意退款，
    被告自五十一年九月二十一日起至七十七年十月二十七日止，已有二十六年又二
    十七日，原告之請求已因時效而消滅。至於上開土地在三十五年時為張銅等五人
    所有，被告於四十三年報請彰化縣政府徵收該土地，彰化縣政府於徵收後以囑託
    登記方式將所有權登記為彰化縣管理機關彰化縣政府，當時徵收之土地應登記為
    被告所有，而於四十五年間向原告收取使用費，迨至五十一年間為籌措財源而通
    知原告承受該土地，七十七年十月二十七日原告請求辦理所有權移轉登記，被告
    發現所有權登記為彰化縣而非被告。
三、證據：提出申請書二件、台灣省彰化農田水利會函二件、彰化縣政府函二件、土
    地登記簿謄本一件、通知單二件、台灣省八堡水利委員會批示一件、批准使用條
    款一件、收據一件、繳款單一件、協商會議記錄一件等（均影本）為證。
    理      由
一、原告主張於五十一年間向被告購買彰化縣所有之坐落彰化縣員林鎮○○○段第九
    八五地號土地（重測前為同鎮○○○段第四０五地號），面積二六九平方公尺，
    並於同年九月二十一日繳清價金二千二百六十元等事實，為被告所不爭執，且有
    通知書、繳款收據在卷可稽，堪信為真實。
二、原告主張其至七十八年三月十日經彰化縣政府通知後始知被告無法履行出賣人義
    務，故請求被告賠償等語，則為被告所否認，並以原告於五十一年九月二十一日
    即得請求移轉土地所有權或賠償，原告竟遲至七十七年十月二十七日請求移轉土
    地所有權，已有二十六年又二十七日，原告現請求賠償已因時效而消滅等語置辯
    。經查：坐落彰化縣員林鎮○○○段第九八五地號土地（重測前為同鎮○○○段
    第四０五地號）為彰化縣所有之事實，為兩造所不爭執，且有土地登記簿謄本可
    證，堪認上開土地確非被告所有。被告並非上開土地之所有權人，即使原告與被
    告就上開土地買賣契約已有效成立，被告依約並有交付土地之義務，亦屬給付不
    能而無從交付，被告對於該地無法取得所有權以移轉於原告，非無預見，其因可
    歸責於被告之事由，致給付不能，亦極明顯，依民法第二百二十六條第一項之規
    定，原告當得請求被告賠償其因此所受損害。惟按債權未定清償期者，債權人得
    隨時請求清償，為民法第三百十五條所明定，是此項請求權自債權成立時即可行
    使，依民法第一百二十八條之規定，其消滅時效，應自債權成立時起算。又請求
    權，因十五年間不行使而消滅。同法第一百二十五條亦定有明文。本件兩造於五
    十一年九月二十一日成立買賣契約且原告已繳納價款二千二百六十元之事實，為
    兩造所不爭執，而本件買賣契約對於何時履行移轉土地所有權之義務，並無任何
    規定，則依前揭法文規定，原告自五十一年九月二十一日以後，即得隨時行使所
    有權移轉請求權或損害賠償請求權，然依原告所述其至七十七年方以書面被告請
    求移轉土地所有權，九十一年間申請調解時始主張損害賠償請求權，由此觀之，
    原告之請求權顯然均已罹於十五年之消滅時效，而在時效完成後方為請求，揆諸
    前揭說明，被告固毋庸負損害賠償之責任。然被告曾於七十七年十一月九日以函
    文向原告表示同意退還原繳款項二千二百六十元等語，有台灣省彰化農田水利會
    函可稽，顯然已就此部分債務有所承認，雖債務人於時效完成後所為之承認，並
    無中斷時效之可言，惟民法第一百四十七條僅就時效利益之預先拋棄加以禁止，
    則於時效完成後拋棄時效之利益，顯非法之所禁。被告既知時效完成之事實而仍
    就二千二百六十元之債務為承認，被告之承認自可認為拋棄時效利益之默示意思
    表示，時效完成之利益一經拋棄，即回復時效完成前之狀態，被告就此部分債務
    不得再以時效業經完成，拒絕給付。是以被告就二千二百六十元，仍負有給付之
    義務。綜上所述，原告請求被告給付之款項，於二千二百六十元之範圍內，為有
    理由，應予准許，逾此範圍之請求既屬乏據，不應准許，應予駁回。
三、從而，原告請求給付二千二百六十元及自起訴狀繕本送達之翌日即九十一年四月
    四日起按年息百分之五計算之利息，洵屬正當，應予准許。逾此部分所為請求，
    均非有據，應予駁回其餘之訴。
四、本件判決之基礎已臻明確，兩造其於攻擊防禦方法，於判決結果不生影響，無庸
    一一論列，併此敘明。
據上論結：本件原告之訴為一部有理由，一部無理由，依民事訴訟法第七十九條但書
，判決如主文。
中　　　華　　　民　　　國　　九十一　　年　　　十一　　月　　十五　　日
                              臺灣彰化地方法院民事第一庭
~B法　　　官　陳弘仁
右為正本係照原本作成。
如對本判決上訴，應於判決送達後二十日內向本院提出上訴狀。
~B法院書記官　王振州
中　　　華　　　民　　　國　　九十一　　年　　　十一　　月　　十五　　日
